【裁判字號】    99,交聲,1438
【裁判日期】    990528
【裁判案由】    聲明異議
【裁判全文】
臺灣高雄地方法院交通事件裁定        99年度交聲字第1438號
原處分機關  交通部公路總局高雄區監理所旗山監理站
異  議  人  甲○○
上列受處分人因違反道路交通管理處罰條例案件，對於交通部公
路總局高雄區監理所旗山監理站民國99年4 月29日所為之處分（
原處分案號：旗監違字第裁85-Z5B00200 號）聲明異議，本院裁
定如下：
    主  文
原處分撤銷。
甲○○汽車駕駛人，駕駛汽車（自小客貨車）經測試酒精濃度超
過規定標準，處罰鍰新臺幣玖仟伍佰元，並應吊扣普通小型車駕
駛執照拾貳個月及接受道路交通安全講習。
    理  由
一、異議意旨略以：異議人即受處分人甲○○固於民國97年8 月
    20日23時50分許，酒後駕駛車牌號碼9889-LW 號自用小客貨
    車（係屬小型車）上路，並在國道三號北上372.2 公里處經
    員警攔檢查獲，且當場遭測得呼氣酒精濃度為0.66MG/L（已
    逾0.25MG /L 之不得酒後駕車之標準）。惟異議人之前開行
    為，業遭檢察官為緩起訴處分確定並裁罰應支付新臺幣（下
    同）4 萬元，詎原處分機關竟又重複裁決異議人4 萬9,500
    元罰鍰，已違反行政罰法第26條第1 項之刑事責任優先原則
    ，另原處分機關不顧異議人係駕駛自用小客貨車違規而非駕
    駛普通大貨車違規，遽將異議人之普通大貨車駕駛執照予以
    裁決吊扣，顯違反比例原則，爰依法聲明異議，請求撤銷原
    處分等語。
二、按汽車駕駛人，駕駛汽車經測試檢定酒精濃度超過規定標準
    者，處1 萬5,000 元以上6 萬元以下罰鍰，並當場移置保管
    其車輛及吊扣其駕駛執照1 年；又汽車駕駛人，有道路交通
    管理處罰條例第35條第1 項規定之情形者，應接受道路交通
    安全講習，道路交通管理處罰條例第35條第1 項第1 款、第
    24條第1 項第2 款分別規定甚明。而所謂酒精濃度超過規定
    之標準者，依道路交通安全規則第114 條第2 款之規定，係
    指汽車駕駛人飲用酒類或其他類似物後其吐氣所含酒精濃度
    超過每公升0.25毫克（即0.25MG/L）或血液中酒精濃度超過
    0.05% 以上者。末依違反道路交通管理事件統一裁罰基準表
    原明定，呼氣酒精濃度逾0.55MG/L而駕駛小型車者，處應裁
    處4 萬9,500 元。經查：
  (一)異議人首開時、地，酒後呼氣酒精濃度達0.66MG/L之程度，
    猶駕駛小型車致為警攔停舉發，並經原處分機關就該違規行
    為，裁決罰鍰4 萬9,500 元、吊扣駕駛普通大貨車執照12個
    月及施以道路交通安全講習等處分各節，業據異議人自承明
    確，且有違反道路交通管理事件裁決書、舉發違反道路交通
    管理事件通知單、酒測單附卷可稽，固堪認定。
  (二)就原處分裁處異議人罰鍰4萬9,500 元是否適法部分：
    1.按一行為同時觸犯刑事法律及違反行政法上義務規定者，
      依刑事法律處罰之，但其行為應處以其他種類行政罰或得
      沒入之物而未經法院宣告沒收者，亦得裁處之，行政罰法
      第26條第1 項亦定有明文，是以就人民違反公法上義務之
      行為，除因處罰之性質與種類不同，必須採用不同方法而
      為併合處罰，以達行政目的所必要者外，原則尚不得重複
      處罰，惟於94年12月28日修正公布，並自95年7 月1 日施
      行之道路交通管理處罰條例第35條第8 項所明定：「…前
      項（指有酒精濃度超過規定標準而駕駛車輛等情形）汽車
      駕駛人，經裁判確定處以罰金低於本條例第92條第3 項所
      訂最低罰鍰基準規定者，應依本條例裁決繳納不足最低罰
      鍰之部分」等語，乃係行政罰法第26條第1 項之特別規定
      ，從而若汽車駕駛人經判處之罰金刑（或有期徒刑、拘役
      刑易科罰金之數額）較諸該違規行為逕依相關行政罰則規
      定所裁處之罰鍰數額為低，行政機關就差額部分，應猶得
      予以裁罰，如此尚與現代民主法治國所揭櫫、遵行之「一
      事不二罰」基本原則無違，且更符事理之平。
    2.又按被告所犯為死刑、無期徒刑或最輕本刑3 年以上有期
      徒刑以外之罪，檢察官參酌刑法第57條所列事項及公共利
      益之維護，認以緩起訴為適當者，得定1 年以上3 年以下
      之緩起訴期間為緩起訴處分，刑事訴訟法第253 條之1 定
      有明文，而依同法第253 條之2 第1 項規定，檢察官為緩
      起訴處分者，得命被告應履行一定之事項。是以緩起訴之
      被告茍確依檢察官於緩起訴處分中所課之負擔，向公益團
      體繳納捐款，則被告之財產實已減損，且就被告而言，該
      等金錢給付義務亦具有強制性、懲罰性，質言之，緩起訴
      處分所課負被告應向公益團體繳納捐款等事項，在性質上
      顯具實質處罰之意涵，而應認屬行政罰法第26條第1 項所
      稱之「刑事法律處罰」，並有「一事不二罰」原則之適用
      ，是故前開修正後道路交通管理處罰條例第35條第8 項所
      指之罰金，在解釋上亦應包括依檢察官之緩處分命令而向
      公益團體繳納之捐款在內甚明。
    3.查異議人同一酒後駕車之行為，業經臺灣高雄地方法院檢
      察署檢察官於97年9 月16日以97年度偵字第24421 號為緩
      起訴處分，緩起訴期間為1 年，並命異議人於緩起訴處分
      期間內，應履行支付4 萬元予犯罪被害人協會高雄分會等
      事項，該緩起訴處分嗣於97年10月7 日確定，異議人並已
      履行檢察官所指示之事項等情，有前開緩起訴處分書、臺
      灣高等法院被告前案紀錄表各1 份存卷足憑，揆諸前開說
      明，異議人既已蒙受4 萬元之實質處罰，則原處分機關再
      對異議人裁處罰鍰4 萬9,500 元，即有未恰，而僅能（且
      應）裁罰違反道路交通管理事件統一裁罰基準表所定罰鍰
      4 萬9,500 元與4 萬元之差額即9,500 元，始為適法。
  (三)就原處分裁處吊扣駕駛執照12個月及施以道路交通安全講習
    ，是否適法部分：
    1.吊扣駕照及施以道路交通安全講習等處分，在種類、性質
      上係屬非財產罰，且與財產罰間欠缺易處可能性；又該等
      處分，分別係以在一定期間內取消異議人駕車資格、對異
      議人再施以交通安全教育等方式，降低異議人「將來」繼
      續酒醉駕車之危險，自得（且應）與罰鍰（或罰金）併合
      處罰，始符行政目的。是以原處分關於裁處吊扣駕駛執照
      12個月及施以道路交通安全講習等部分，固均尚無違「一
      事不二罰」原則。
    2.惟首開法文所指應吊扣之駕駛執照，是否及於酒駕行為人
      所持有各級車類之駕駛執照，抑或應以行為人違規之際所
      駕駛該級車輛駕駛執照為限？本院經核94年12月14日修正
      、95年3 月1 日施行「前」之道路交通管理處罰條例第68
      條固規定：「汽車駕駛人，因違反本條例及道路交通安全
      規則之規定，受『吊扣或』吊銷駕駛執照處分時，『吊扣
      或』吊銷其持有各級車類之駕駛執照」，然修正後業已刪
      除吊扣等文字，改為：「汽車駕駛人，因違反本條例及道
      路交通安全規則之規定，受吊銷駕駛執照處分時，吊銷其
      持有各級車類之駕駛執照」，且該次修正理由乃謂：「舊
      法將違法或違規駕駛人所持有各級車類之駕駛執照一併吊
      扣，失之過酷，影響人民工作及生活甚鉅」，則經此修正
      後，依法條文義及立法目的解釋，均應認於吊扣酒駕行為
      人駕駛執照之際，係以行為人違規時所駕駛該級車類之駕
      駛執照為限，而再無得吊扣行為人所持有他級駕駛執照之
      法律依據存在。
    3.異議人乃係駕駛係屬小型車之自用小客貨車違規，已見前
      述，則原處分機關除裁決罰鍰及施以道路交通安全講習外
      ，依法自僅能吊扣異議人普通小型車駕駛執照12個月，而
      限制其駕駛普通小型車之權利，並無得吊扣異議人持有他
      級駕駛執照之依據，原處分機關竟遽將異議人之普通大貨
      車駕駛執照予以吊扣，則該吊扣處分，自已違反法律保留
      原則而難認適法。況將駕駛人所持有之各級車類駕駛執照
      一併吊扣，縱較諸僅吊扣特定級別車類駕駛執照，更可達
      成杜絕駕駛人繼續酒醉駕車之目的，惟亦同時造成剝奪駕
      駛人駕駛各級車類車輛資格之結果，甚而使駕駛人之生活
      遭受重大影響，如此所造成之損害，已與欲達成目的之利
      益顯失均衡，而亦悖於行政行為應符合比例原則之法治國
      基本要求。
三、綜上所述，原處分機關對異議人所裁決之罰鍰，就逾4 萬元
    之部分，已違反「一事不二罰」原則，另原處分機關所為吊
    扣異議人普通大貨車駕駛執照之裁決，則已違反法律保留原
    則及比例原則，俱屬違法，異議人聲明異議請求撤銷此二部
    分之處分，為有理由，爰將原處分全數予以撤銷，並依法自
    為裁定如主文第2 項所示，至就吊扣異議人普通小型車駕駛
    執照部分應如何執行之方面，宜由交通主管機關本於權責妥
    為處置，併指明之。
四、依道路交通案件處理辦法第20條，裁定如主文。
中    華    民    國    99    年    5     月    28    日
                  交通法庭    法  官  莊珮吟
以上正本，係照原本作成，證明與原本無異。
如不服本裁定應於送達後5日內向本院提出抗告狀。
中    華    民    國    99    年    5     月    28    日
                              書記官  鍾淑美

司法院資訊處製作；財團法人民間司法改革基金會備份。
